【裁判字號】    94,訴,738
【裁判日期】    951110
【裁判案由】    損害賠償
【裁判全文】
臺灣士林地方法院民事判決               94年度訴字第738號
原      告  東霖電通有限公司
法定代理人  己○○
原      告  雅安科技有限公司
法定代理人  戊○○
上  二  人
訴訟代理人  林佩儀律師
複 代理 人  葉繼升律師
被      告  乙○○
                      （現於臺北監獄執行中）
            丙○○
                      （現於花蓮監獄執行中）
            丁○○
            鍏博科技股份有限公司
兼 上一 人
法定代理人  甲○○
上  二  人
訴訟代理人  邱群傑律師
複 代理 人  賴志凱律師
上列當事人間請求損害賠償事件，本院於民國95年10月20日言詞
辯論終結，判決如下：
    主      文
被告乙○○、丙○○應連帶給付原告東霖電通有限公司新臺幣肆
佰零捌萬捌仟柒佰柒拾捌元及自民國94年8 月10日起至清償日止
，按週年利率5%計算之利息。
被告乙○○、丙○○應連帶給付原告雅安科技有限公司新臺幣肆
拾肆萬壹仟伍佰貳拾元及自民國94年8 月10日起至清償日止，按
週年利率5%計算之利息。
原告其餘之訴駁回。
訴訟費用由被告乙○○、丙○○連帶負擔。
本判決原告東霖電通有限公司、雅安科技有限公司勝訴部分，於
原告東霖電通有限公司、雅安科技有限公司各以新臺幣壹佰拾
陸萬元、拾肆萬柒仟元分別為被告乙○○、丙○○供擔保後，得
假執行。
原告其餘假執行之聲請駁回。
    事實及理由
一、本件原告起訴主張：被告乙○○、丙○○及丁峰洲等人自民
    國94年1 月起，共同基於為自己不法所有之詐欺犯意，組成
    詐騙集團，以拾荒老人林德之名義，虛設「亞國實業有限公
    司」（下稱「亞國公司」），由林德擔任法定代理人，分別
    於安泰商業銀行北桃園分行、彰化商業銀行北桃園分行開設
    乙存帳號、臺北國際商業銀行五股分行開設甲存帳號，並請
    領支票使用；被告丁○○即被告乙○○之配偶，基於幫助犯
    意，提供其於臺北國際商業銀行東湖分行及新竹國際商業銀
    行內湖簡易分行之帳戶，供被告乙○○、丙○○洗錢之用；
    嗣由被告甲○○提供曾與其所經營鍏博科技股份有限公司（
    下稱「鍏博公司」）往來廠商資料予被告乙○○、丙○○二
    人，由被告乙○○以假名「王達鎮」或「FRANK 王」、被告
    丙○○以假名「陳宣利」之名義，分別與原告雅安科技有限
    公司（下稱「雅安公司」）、原告東霖電通有限公司（下稱
    「東霖公司」）聯絡，先進行小額買賣取信原告，再佯與原
    告約定大量進出貨，詐騙原告雅安公司價值新臺幣（下同）
    1,136,520元之貨物及原告東霖公司4,088,788元之貨款，雖
    經檢警偵破本案，原告雅安公司已取回部分貨物，惟仍致原
    告雅安公司、東霖公司分別受有441,520元、4,088,778元之
    損害，爰依民法第184條、第185條第1項前段、第185條第2
    項及第28條之規定，訴請被告連帶負損害賠償責任，縱認被
    告甲○○非為共同侵權行為人，亦屬幫助人，而應負連帶損
    害賠償責任等語。並聲明：(一)被告乙○○、丙○○、甲○○
    、丁○○、鍏博公司應連帶給付原告東霖公司4,088,778元
    及自起訴狀繕本最後送達被告翌日起至清償日止按週年利率
    5%計算之利息。(二)被告乙○○、丙○○、甲○○、丁○○、
    鍏博公司應連帶給付原告雅安公司441,520元及自起訴狀繕
    本最後送達被告翌日起至清償日止按週年利率5%計算之利息
    。(三)原告願供擔保請准宣告假執行。
二、被告乙○○、丙○○陳述略以：伊等確有對原告為詐騙行為
    ，同意原告之請求等語。
三、被告丁○○係以：被告丁○○自始未參與被告乙○○、丙○○之行為，亦不知其所為，且無提供帳戶供其等使用之情形
    ，原告亦未曾將相關款項匯入被告丁○○之帳戶，而被告乙○○、丙○○之另案刑事判決中，亦未認被告丁○○有涉案
    情事，原告主張被告丁○○應負連帶賠償責任，洵屬無據。
    並聲明：(一)原告之訴及假執行聲請均駁回。(二)如受不利判決
    ，願供擔保請准宣告免為假執行。
四、被告甲○○、鍏博公司則以：被告甲○○非被告丙○○、乙○○詐欺取財之共犯，亦未提供原告之營業資料予其等二人
    ，原告以被告甲○○為共同侵權行為人，請求連帶負損害賠
    償責任，顯無可採；又被告乙○○、丙○○雖將亞國公司向
    原告雅安公司訂購如原告雅安公司所示之贓物認領保管單所
    載電子材料交付予被告甲○○，惟此時被告東霖公司乙○○
    、丙○○二人之詐欺行為業已完成，被告甲○○自無可能構
    成詐欺取財之事後幫助犯，且該電子材料業經原告雅安公司
    全數取回，原告雅安公司自無受有損害，故其請求被告甲○○、鍏博公司負損害賠償責任，顯無理由；另原告復未舉證
    被告甲○○與被告乙○○、丙○○二人有共同詐欺及曾參與
    朋分原告東霖公司所匯款項金額等情事，是原告東霖公司請
    求被告甲○○就其匯款損失負連帶損害賠償責任，洵屬無據
    ；縱認原告所指被告甲○○提供營業資料予被告乙○○、丙○○二人，並將詐取之貨物放置鍏博公司之協力廠商等情，
    亦屬被告甲○○個人之犯罪行為，而與民法第28條規定要件
    不符，是原告請求被告鍏博公司連帶賠償其所受損害，亦無
    理由等語，資為抗辯。並聲明：(一)原告之訴及假執行之聲請
    均駁回。(二)如受不利判決，願供擔保請准宣告免為假執行。
五、兩造不爭執之事實：
  (一)被告丙○○於93年底、94年初在桃園縣桃園市○○路與大興
    西路附近某家泡沫紅茶店，與被告乙○○商議虛設公司藉以
    向廠商詐取貨物或價款，協議由丙○○負責找公司人頭及向
    廠商訂購貨物，乙○○負責向廠商詐取價款及處理所詐得貨
    物。被告丙○○於94年初以30萬元代價，徵得訴外人林德同
    意擔任公司人頭，其三人即共同基於意圖為自己不法之所有
    ，以犯詐欺罪為常業犯意聯絡，於94年1 月13日將原負責人
    為蔡明山之亞國公司，變更登記負責人為林德，向往來廠商
    交易，其間如遇有需負責人出面或辦理公司稅捐場合，即由
    被告丙○○夥同林德出面辦理。
  (二)被告乙○○先於94年3 、4 月間，出售數筆亞國公司之貨物
    予原告東霖公司，均有依約交付貨物，取得原告東霖公司之
    信任後，適原告東霖公司之採購人員施慧玟於94年5 月10日
    下午2時許，復向被告乙○○訂購亞國公司價值4,088,778元
    之快閃記憶體一批，被告乙○○承諾該批貨物於翌日下午2
    時會由其親自送至原告東霖公司，致施慧玟誤認被告乙○○
    會依約交付貨物而陷於錯誤，於94年5月11日上午11時47分
    許，將原告東霖公司所有之上開貨款，匯入亞國公司設於彰
    化銀行北桃園分行00000000000000號之帳戶內，並由被告丙○○及林德所提領。嗣施慧玟再撥打被告乙○○之電話即已
    無法接通，再於94年5月12日上午9時許，至亞國公司查看，
    發現人去樓空，始知受騙（詳見偵(一)卷第158、159頁、偵(二)
    卷第58、164頁關於施慧玟及東霖公司經理周湘龍於警詢及
    偵查時之證述，偵(三)卷第78至87頁東霖公司之採購單、匯款
    單及亞國公司之統一發票）。
  (三)被告丙○○於94年3 月15日先向雅安公司負責人戊○○訂購
    價值38,430元之貨物一批，並依約付款，取得戊○○之信任
    後，復於同年4月11日，向戊○○訂購價值1,082,400元之側
    按開關、耳機插座、麥克風等貨物，使戊○○誤認丙○○會
    依約付款而陷於錯誤，致於同年4月25日、26日、5月5日、7
    日、9日，依約將雅安公司所有價值共計934,920元之上開貨
    物運至亞國公司交由被告丙○○收受，嗣於94年5 月11日被
    告乙○○、丙○○逃逸無蹤，始知受騙。
  (四)員警於94年5 月20日在甲○○經營位於臺北市○○街387 巷
    20號2樓20號2樓之鍏博公司員工宿舍內，起獲前揭側按開關
    、耳機插座、麥克風等價值約47萬元之貨物，嗣並由原告雅
    安公司領回（詳見偵(一)卷第144、145頁、偵(二)卷第182、183
    頁關於戊○○在警詢及偵查時之證述，偵(三)卷第23至32頁雅
    安公司之出貨單、統一發票及亞國公司之訂購單，以及偵(一)
    卷第86、148頁之扣押物品目錄表及贓物認領保領單）。
  (五)被告乙○○於94年2、3月間某日，佯稱欲製作MP3，將一批
    電腦零件運至被告甲○○所經營位於臺北市○○○路488巷2
    弄7號1樓之被告鍏博公司委由甲○○加工，惟因零件不齊備
    ，無法加工，被告乙○○乃暫時寄放在被告甲○○處，嗣被
    告丙○○接連詐得其他貨物後，因貨物眾多，被告乙○○無
    處放置，由被告乙○○徵得被告甲○○同意後，運至鍏博公
    司設於臺北市○○路387巷20號2樓員工宿舍內堆放，其間被
    告乙○○又委請甲○○代為轉賣上開貨物，惟因被告乙○○
    無法提供上開貨物之發票及文件，於94年4月底時，被告甲○○始懷疑乙○○寄放於上址貨物來路不明，可能係贓物，
    惟其仍基於收受贓物不確定故意，且基於概括犯意，於94年
    4月底至同年5月10日止，連續容認收受被告乙○○所交付如
    附表編號1、4、5、7至12、14、16所示之於94年4月底以後
    所詐得之貨物，任由被告乙○○堆放在上址及鍏博公司位於
    臺北縣淡水鎮埤島里埤島43之6號2樓之下游廠商詠彥包裝廠
    內。
  (六)臺灣桃園地方法院94年度訴字第1835號、臺灣高等法院95年
    度上訴字第357號刑事判決，分別判處被告乙○○、丙○○
    常業詐欺罪刑、被告甲○○連續收受贓物罪刑，並均已確定
    （詳見本院卷(一)第135至152頁、本院卷(二)第9至35頁所附刑
    事判決書影本）。
六、得心證之理由：原告起訴主張被告乙○○、丙○○、甲○○
    係共同侵權行為人，被告丁○○為幫助人，詐取原告貨物及
    貨款，致原告受有損害，被告甲○○縱非共同侵權行為人，
    亦屬幫助人，故訴請被告連帶賠償原告所受之損害，惟為被
    告丁○○、鍏博公司、甲○○所否認，並以前揭情詞置辯。
    是本件爭點應為：(一)甲○○是否與被告乙○○、丙○○共同
    向原告詐欺取財之共同侵權行為人？(二)如甲○○並非共同侵
    權行為人，其與被告丁○○是否為幫助被告乙○○、丙○○
    共同向原告詐欺取財之幫助人？(三)如甲○○為共同侵權行為
    人或幫助人，則鍏博公司是否應對原告負連帶賠償責任？茲
    分述如下：
  (一)甲○○是否與被告乙○○、丙○○共同向原告詐欺取財之共
    同侵權行為人？
    原告主張被告丁峰洲參與被告乙○○、丙○○等人於94年1
    月起所組成之詐騙集團，將曾與其所經營鍏博公司往來之廠
    商資料提供予被告乙○○、丙○○二人，以為詐騙之對象，
    並將詐得之貨物置於鍏博公司多處協力廠商，由其伺機轉賣
    至第三地牟取鉅利等情，為被告丁峰洲所否認，且被告乙○○、丙○○亦否認被告丁峰洲有提供伊等廠商資料，或參與
    伊等之詐騙過程（詳見本院卷(一)第77至78、98頁，本院94年
    9 月16日、同年10月21日言詞辯論筆錄），此外，原告負無
    法舉證證明被告丁峰洲曾提供原告之營業資料予被告乙○○
    、丙○○二人，或參與向原告東霖公司詐取貨款，或參與向
    原告雅安公司詐騙貨物，並轉賣被告乙○○、丙○○所詐得
    之貨物，或參與朋分貨款、轉賣贓物之款項等情事，況臺灣
    桃園地方法院94年度訴字第1835號、臺灣高等法院95年度上
    訴字第357 號刑事確定判決，均未認定被告丁峰洲為被告乙○○、丙○○常業詐欺之共同正犯，已如前述，則原告主張
    上情，並認被告甲○○為與被告乙○○、丙○○共同向原告
    詐欺取財之共同侵權行為人，即屬無據，不足採信。
  (二)如甲○○並非共同侵權行為人，其與被告丁○○是否為幫助
    被告乙○○、丙○○共同向原告詐欺取財之幫助人？
    原告主張被告丁峰洲縱非共同侵權行為人，惟因其具有收受
    贓物之不確定故意，而連續收受贓物，該行為本質上即屬詐
    欺罪之事後幫助犯，另被告丁○○基於幫助犯意，提供其個
    人帳戶供被告乙○○、丙○○將原告及其他被害人匯入亞國
    公司帳戶內之金錢轉入轉出，以遂行洗錢目的，與被告丁峰
    洲均屬侵權行為之幫助人等情，為被告丁峰洲、丁○○所否
    認，經查：
    1.原告並未舉證證明被告丁峰洲有參與被告乙○○、丙○○
      向原告東霖公司詐取貨款之過程，其提供倉庫供被告乙○○、丙○○存放詐得之貨物，亦與被告乙○○、丙○○向
      原告東霖公司詐取貨款無任何因果關係，被告丁峰洲自無
      從成為被告乙○○、丙○○向原告東霖公司詐取貨款之幫
      助人。
    2.被告乙○○、丙○○向原告雅安公司詐得貨物後，犯罪即
      已成立，侵權行為亦已完成，是伊等嗣後縱將詐得之貨物
      存放於被告丁峰洲所經營鍏博公司之員工宿舍及協力廠商
      處，亦無構成詐欺取財罪事後幫助犯之餘地，否則上開刑
      事確定判決豈有置此重罪之幫助犯而不顧，而逕對被告甲○○論以較輕之收受贓物罪之理？
    3.況依上開刑事確定判決所認定之事實，被告甲○○係於94
      年4 月底，始因被告乙○○無法提供貨物之發票及文件，
      而開始懷疑被告乙○○寄放之貨物來路不明，可能係贓物
      ，惟仍基於收受贓物不確定故意，自94年4 月底起至同年
      5 月10日止，連續容認收受被告乙○○所交付如附表編號
      1、4、5、7至12、14、16所示之於94年4月底以後所詐得
      之貨物等情，前已認定，而原告雅安公司則係於94年4 月
      11日即遭被告丙○○詐騙包括本件請求在內如附表編號8
      所示價值1,082,400 元之貨物，顯見被告甲○○當時尚未
      開始懷疑被告乙○○寄放之貨物來路不明，或可能係贓物
      ，自無收受贓物之不確定故意，則其容任並收受被告乙○○所交付原告雅安公司之上開貨物，並不構成收受贓物罪
      ，更非被告乙○○、丙○○對原告雅安公司為侵權行為之
      幫助人甚明。
    4.被告乙○○先後於94年9 月16日及同年10月21日本院言詞
      辯論時供稱：伊並未提供伊配偶即被告丁○○之帳戶給被
      告丙○○或亞國公司來使用，原告東霖公司被詐得之款項
      ，係由被告丙○○及林德前往提領，該二人並未分錢給伊
      ，「系爭帳戶其實是我與我太太共用，在六年前我已與我
      太太辦理分別財產制，存摺平時由我保管，如果我太太要
      提領款項，我也會將印章存摺交給她使用，因為我太太的
      一棟房子向銀行抵押貸款約六百萬元，平時需要用錢就從
      這個帳戶支出，有時我要用比較大筆的款項也要經過我太
      太的同意」、「所有詐騙所得金額款項都由被告丙○○去
      提領，我從未經手，也沒有透過我太太的帳戶進出這些贓
      款」等語（詳見本院卷(一)第77至79、97至98頁），另被告
      丙○○亦於上開二次期日供稱：伊不認識被告丁○○，亦
      未曾聽被告乙○○提過被告丁○○，原告東霖公司匯入款
      項，係伊與林德去領的，全部都拿去償還伊之前向其他金
      主所借的款項，至於原告雅安公司部分轉賣到大陸之貨款
      ，伊尚未及到大陸收取即遭查獲羈押，「所有詐騙所得金
      額都是由我經手，被告乙○○並未經手」等語（詳見本院
      卷(一)第77至79、97至98頁）。
    5.又依上開刑事確定判決所認定之事實，被告丁○○並非被
      告乙○○、丙○○所犯常業詐欺罪之共同正犯或幫助犯，
      且被告乙○○、丙○○除涉犯常業詐欺罪之外，並未違反
      洗錢防制法之規定，則被告丁○○自無由構成違反洗錢防
      制法之幫助犯甚明。況原告並未舉證證明被告丁○○被告
      乙○○、丙○○有將向原告東霖公司詐得之貨款匯入被告
      丁○○名義之帳戶內，或將轉賣向原告雅安公司詐得貨物
      之貨款匯入被告丁○○名義之帳戶內，則原告主張被告丁○○有提供帳戶供被告乙○○、丙○○洗錢之用，即難憑
      採。
    6.按因故意或過失，不法侵害他人之權利者，負損害賠償責
      任；數人共同不法侵害他人之權利者，連帶負損害賠償責
      任，民法第184 條第1 項前段、第185 條第1 項分別定有
      明文。被告乙○○、丙○○共同詐騙原告東霖公司之貨款
      4,088,778 元及原告雅安公司價值441,520 元之貨物，已
      如前述，則原告東霖公司、雅安公司基於上開規定，分別
      訴請被告乙○○、丙○○應連帶賠償原告東霖公司、雅安
      公司各4,088,778 元、441,520 元，及均自起訴狀繕本最
      後送達翌日即94年8 月10日起至清償日止按週年利率5%計
      算之利息，為有理由，應予准許。惟因被告甲○○並非與
      被告乙○○、丙○○對原告為共同侵權行為之人或幫助人
      ，被告丁○○亦非被告乙○○、丙○○對原告為侵權行為
      之幫助人，則於告併依民法第184 條、第185 條第1項前
      段、第185 條第2 項及第28條之規定，訴請被告甲○○、
      丁○○、鍏博公司亦應對原告負連帶損害賠償責任，即屬
      無據，為無理由，應予駁回。
  (三)甲○○既非與被告乙○○、丙○○對原告為共同侵權行為之
    人或幫助人，則第(三)爭點即無庸再予審究，附此敘明。
七、原告及被告丁○○、鍏博公司、甲○○均陳明願供擔保，聲
    請宣告假執行及免為假執行，經核原告勝訴部分，於法相符
    ，爰酌定相當之擔保金額併予准許；至原告敗訴部分，其假
    執行之聲請即失所附麗，應予駁回。
八、本件判決基礎已臻明確，兩造其餘之攻擊防禦方法及訴訟資
    料經本院斟酌後，核與判決不生影響，無一一論述之必要，
    併予敘明。
據上論結，原告之訴為一部有理由、一部無理由，依民事訴訟法
第79條、第85條第2 項、第390 條第2 項，判決如主文。
中    華    民    國    95    年    11    月    10    日
                  民事第二庭  法  官  張國勳
以上正本證明與原本無異。
如對本判決上訴須於判決送達後20日內向本院提出上訴狀。
中    華    民    國    95    年    11    月    14    日
                              書記官  秦慧綺


司法院資訊處製作；財團法人民間司法改革基金會備份。
